ACORDAO-COMPLETO-2350007

ACÓRDÃO 1240/2019 ATA 18/2019 - PLENÁRIO

VISTOS, relatados e discutidos estes autos da Representação formulada pela então Secretaria de Controle Externo no Estado do Amazonas – Secex/AM, com base no disposto pelo art. 237, inciso VI, do Regimento Interno do TCU, sobre a reforma do prédio que abriga o serviço administrativo do Tribunal Regional do Trabalho da 11ª Região.
ACORDAM os Ministros do Tribunal de Contas da União, reunidos em Sessão do Plenário, ante as razões expostas pelo Relator, em:
	9.1. conhecer a presente Representação, satisfeitos os requisitos de admissibilidade previstos nos arts. 235 e 237, inciso VI, do Regimento Interno deste Tribunal, para, no mérito, considerá-la parcialmente procedente;
	9.2. dar ciência ao Tribunal Regional do Trabalho da 11ª Região de que, mediante inspeção, ocorreram os seguintes achados: 
9.2.1. no processo MA 1230/2013: ausência do termo de apostilamento de reajuste do Contrato 12/2014 e do termo de recebimento provisório da obra, o que afronta o disposto nos arts. 65, § 8º, e 73, inciso I, alínea a, da Lei 8.666/1993, respectivamente;
9.2.2. no processo MA 738/2014:
9.2.2.1. incompletude do projeto básico, em inobservância do art. 6º, inciso IX, da Lei 8.666/1993; 
9.2.2.2. ausência de projeto executivo, o que vulnera o disposto no art. 7º, inciso II, da Lei 8.666/1993;
9.2.2.3. não elaboração das composições de custo unitário, com ofensa aos arts. 6º, inciso IX, e 7º, § 2º, inciso II, da Lei 8.666/1993;
9.2.2.4. não inclusão, no edital da Concorrência Pública 2/2014, dos critérios de reajuste e dos critérios de atualização financeira, com ofensa ao art. 40, incisos XI e XIV, alínea c, da Lei 8.666/1993;
9.2.2.5. extrapolação do limite de aditivação do Contrato 2/2015, chegando-se a 61,86% do valor inicial, o que contraria o art. 65, § 1º, da Lei 8.666/1993;
9.2.2.6. ausência de termo de apostilamento de reajuste do Contrato 12/2014 e de termo circunstanciado de recebimento provisório da obra, o que descumpre o disposto nos arts. 65, § 8º, e 73, inciso I, alínea a, da Lei 8.666/1993, respectivamente; 
9.3. encerrar o presente processo, com fundamento no art. 169, inciso V, do Regimento Interno do TCU.

Representação sobre a reforma do prédio que abriga o serviço administrativo do Tribunal Regional do Trabalho da 11ª Região.

Tribunal Regional do Trabalho da 11ª Região - TRT-11.

3. Representante: Secretaria do TCU no Estado do Amazonas - SEC/AM.

13.1. Ministros presentes: José Mucio Monteiro (Presidente), Walton Alencar Rodrigues, Benjamin Zymler, Augusto Nardes, Aroldo Cedraz, Raimundo Carreiro, Ana Arraes e Bruno Dantas.
13.2. Ministro-Substituto convocado: Marcos Bemquerer Costa (Relator).
13.3. Ministros-Substitutos presentes: André Luís de Carvalho e Weder de Oliveira.

MARCOS BEMQUERER

Trata-se de Representação formulada pela então Secretaria de Controle Externo no Estado do Amazonas – Secex/AM, com base no disposto pelo art. 237, inciso VI, do Regimento Interno do TCU, sobre a reforma do prédio que abriga o serviço administrativo do Tribunal Regional do Trabalho da 11ª Região (TRT/11) . 
2.	Segundo consta do Relatório à peça 36, o edifício, projetado para ser um hotel privado na década de 1980, foi desapropriado logo após a sua construção. Desde então serve ao TRT/11, inicialmente como sede do Tribunal e depois como anexo administrativo. Tem área total de 3.697 m², dos quais 3.256 m² de área construída e 441 m² de estacionamento. Ao longo do tempo foi sendo adaptado às necessidades administrativas. 
3.	Em 2015 foi iniciada nova reforma no prédio, desta feita para eliminar salas e banheiros do antigo hotel, de modo a obter ambientes administrativos grandes e integrados, e substituir as pequenas janelas dos quartos por janelas em fita com ampla iluminação natural. A reforma foi objeto de três processos e contratos distintos:
a) processo MA 1230/2013, cujo objeto era o fornecimento e instalação de pele de vidro e de placas de painéis de alumínio composto (ACM) para reforma e adaptação da fachada; por meio do Pregão Eletrônico 104/2013, foi celebrado o Contrato 12/2014, com valor final executado de R$ 1.413.175,39;
b) processo MA 738/2014, visando à estrutura para a instalação da pele de vidro e das placas ACM, troca de forro, substituição de divisórias em madeira por divisórias de gesso acartonado, reforma de sanitários e lavabos e pintura; mediante a Concorrência Pública 2/2014, foi firmado o Contrato 2/2015, posteriormente aditivado com vistas a acréscimos e reduções nos serviços; seu valor final executado foi R$ 2.736.556,72;
c) processo MA 872/2016, destinado à troca de pisos e rodapés, revestimentos, pintura, sistemas de incêndio, forro e reforma de sanitários e áreas externas como calçamentos e jardineiras; por intermédio da Concorrência Pública 1/2017, foi celebrado o Contrato 51/2017, o qual, após termos aditivos, teve valor final executado de R$ 2.243.294,56.
4.	A obra foi iniciada em janeiro de 2015 e concluída em agosto de 2018. O valor da reforma alcançou R$ 6.393.026,67, ao preço unitário de R$ 1.729,24/m².
5.	Em inspeção executada no período de 28/01 e 15/03/2019, a equipe da Secretaria do TCU no Estado do Amazonas - SEC/AM detectou as seguintes falhas: 
a) no processo MA 1230/2013: ausência de termo de apostilamento de reajuste do Contrato 12/2014 e de termo recebimento provisório da obra, o que afronta o disposto nos arts. 65, § 8º, e 73, inciso I, alínea a, da Lei 8.666/1993, respectivamente;
b) no processo MA 738/2014:
b.1) incompletude do projeto básico, em inobservância do art. 6º, inciso IX, da Lei 8.666/1993; 
b.2) ausência de projeto executivo, o que vulnera o disposto no art. 7º, inciso II, da Lei 8.666/1993;
b.3) não elaboração das composições de custo unitário;
b.4) não inclusão, no edital da Concorrência Pública 2/2014, dos critérios de reajuste e dos critérios de atualização financeira, com ofensa ao art. 40, incisos XI e XIV, alínea c, da Lei 8.666/1993;
b.5) extrapolação do limite de aditivação do Contrato 2/2015, chegando-se a 61,86% do valor inicial, o que contraria o art. 65, § 1º, da Lei 8.666/1993;
b.6) ausência de termo circunstanciado de recebimento provisório da obra e de termo de apostilamento de reajuste do Contrato 12/2014, o que descumpre os arts. 73, inciso I, alínea a, e 65, § 8º, da Lei 8.666/1993, respectivamente. 
6.	Em razão das falhas acima relacionadas, a SEC/AM, em manifestações uniformes, propõe que o TCU dê ciência à Corte Regional Trabalhista sobre as impropriedades detectadas, nenhuma delas considerada de alta complexidade ou de alto impacto para a Administração. É o que consta do Relatório de Fiscalização, que transcrevo em parte, com os ajustes de forma pertinentes:
“I. Achados de auditoria 
20. 	A partir do objetivo do trabalho e a fim de avaliar em que medida os recursos estão sendo aplicados de acordo com a legislação, formularam-se as questões adiante indicadas.
21. 	Evidências são elementos de comprovação da discrepância entre a situação encontrada e o critério de auditoria. Para responder as questões, serão apresentados elementos de comprovação da discrepância ou da não discrepância, quando for o caso, considerando, para isso, as informações obtidas por meio das requisições realizadas.
Questão 1: Há projeto básico/executivo adequado para a licitação/execução da obra?
22. 	A obra de reforma do prédio do Tribunal Regional do Trabalho da 11ª Região (TRT/11) situado na Av. Tefé, nº 930, na cidade de Manaus/AM, foi efetuada por meio de três etapas. No âmbito do processo MA 1230/2013, foi celebrado o Contrato 12/2014, cujo objeto era o fornecimento e instalação de pele de vidro e de placas de painéis de alumínio composto (ACM) para reforma e adaptação da fachada. No âmbito do processo MA 738/2014, foi celebrado o Contrato2/2015, cujo objeto era a reforma e adaptação das instalações do prédio, incluindo inicialmente a estrutura para a instalação da pele de vidro e das placas ACM, troca de forro, substituição de divisórias em madeira por divisórias de gesso acartonado, reforma de sanitários e lavabos e pintura (posteriormente foram celebrados termos aditivos que determinaram acréscimos e reduções relevantes nos serviços) . No âmbito do processo MA 872/2016 foi celebrado o Contrato 51/2017, cujo objeto era a execução de obras complementares à reforma do prédio, incluindo inicialmente troca de pisos e rodapés, revestimentos, pintura, sistemas de incêndio, forro e reforma de sanitários e áreas externas como calçamentos e jardineiras (posteriormente foram celebrados termos aditivos) .
23. 	A obra objeto da Representação autuada no presente TC Processo 021.190/2016-0 é a obra relativa ao Contrato2/2015 (MA 738/2014) . 
24.	Para cada uma dessas três etapas foi apresentado um projeto básico diferente, tendo sido realizada uma licitação específica para cada etapa. Consequentemente, chega-se à conclusão de que o projeto básico constante do MA 738/2014 não abrangeu toda a obra de reforma executada no prédio do TRT/11. 
25.	Entende-se que, em relação à obra licitada no MA 738/2014, o projeto básico mostrou-se incompleto, haja vista a ausência das composições de custo unitário (CCU) , as quais não constaram no projeto básico. Na p. 91 do MA 738/2014, é informado que não era possível a apresentação das CCU ante a ausência de treinamento no sistema informatizado de orçamentação recém-adquirido pelo TRT/11, em razão da ausência de uma base de preços de insumos no TRT/11 e pela dificuldade de realização manual dos cálculos necessários. É informado ainda que os preços, sempre que possível, foram retirados do Sinapi. A ausência da CCU infringe a Súmula 258 do TCU. Observa-se que a empresa vencedora da licitação apresentou a CCU. Transcreve-se a Súmula 258 do TCU:
‘As composições de custos unitários e o detalhamento de encargos sociais e do BDI integram o orçamento que compõe o projeto básico da obra ou serviço de engenharia, devem constar dos anexos do edital de licitação e das propostas das licitantes e não podem ser indicados mediante o uso da expressão ‘verba’ ou de unidades genéricas.’
Em relação ao MA 1230/2013 (Contrato 12/2014) , observa-se que não foram juntados ao projeto básico nem as composições de custo unitário nem o detalhamento dos encargos sociais e das Bonificações e Despesas Indiretas (BDI) . 
Apenas no MA 872/2016 (Contrato 51/2017) o projeto básico possui todos os elementos necessários, haja vista que foram juntadas as composições de custo unitário e o detalhamento dos encargos sociais e do BDI.
Em todos os casos o projeto básico foi elaborado pela própria Administração, consequentemente não foi realizada licitação para sua elaboração.
Em relação ao MA 738/2014 (Contrato2/2015) , no qual a licitação foi realizada na modalidade de concorrência, o projeto básico foi aprovado pelo Plenário do TRT/11, por meio da Resolução Administrativa 232/2014, de 1º/10/2014, nos termos do art. 7º, § 2º, inciso I, da Lei 8.666/1993. Em relação ao MA 872/2016 (Contrato 51/2017) , no qual a licitação também foi realizada na modalidade de concorrência, o projeto básico foi aprovado pela Presidente do TRT/11 em 27/7/2017, ato que foi referendado pelo Plenário do TRT/11, por meio da Resolução Administrativa 220/2017, de 16/8/2017. No caso do MA 1230/2013 (Contrato 12/2014) , no qual a licitação foi realizada na modalidade de pregão eletrônico, o termo de referência foi aprovado em 16/12/2013 pelo Diretor da Secretaria de Administração, nos termos do art. 9º, inciso II, do Decreto 5.450/2005.
Não consta projeto executivo no MA 738/2014, nem no MA 1230/2013. No MA 872/2016 são apresentadas dentro do projeto básico algumas plantas de engenharia com o título de projeto executivo.
Como não foram apresentados projetos executivos ou projeto executivo em separado do projeto básico, não se aplica a exigência de Anotação de Responsabilidade Técnica (ART) em relação a projeto executivo.
No caso do MA 872/2016, verifica-se que o processo possui todos os elementos relacionados no art. 38 da Lei 8.666/1993, contudo o edital não contempla adequadamente todas as informações exigidas pelos arts. 40 e 47 da Lei 8.666/1993, haja vista que não constam no edital limites para pagamento de instalação e mobilização. Observa-se, ainda, que no Contrato 51/2017, cláusula 12.3, consta como regime de execução o de empreitada por preço global, enquanto que no edital consta empreitada por preço unitário. Tal falha é decorrente de erro no edital, pois em todos os outros documentos do processo, inclusive na minuta do edital aprovada, consta a informação de que o regime de execução é o de empreitada por preço global.
Em relação ao MA 1230/2013, verifica-se que o processo possui todos os elementos relacionados no art. 30 do Decreto 5.450/2005.
Em síntese, houve falha no planejamento do TRT/11, que não elaborou desde o início um projeto básico que abrangesse toda a obra e não elaborou o projeto executivo, houve ausência das composições de custo unitário no projeto básico e houve falhas relativas à não inclusão no edital de todas as informações exigidas pelo art. 40 da Lei 8.666/1993.
Detalham-se esses achados abaixo.
Achado (Questão 1) : O projeto básico não abrange toda a obra e não possui todos os elementos necessários.
Situação encontrada: a obra de reforma do prédio do Tribunal Regional do Trabalho da 11ª Região (TRT/11) foi efetuada por meio de três etapas, sendo apresentado um projeto básico diferente e tendo sido realizada licitação específica para cada [uma].
Entende-se que, em relação à obra licitada no MA 738/2014, o projeto básico mostrou-se incompleto por ausência das composições de custo unitário (CCU) , fato que infringe a Súmula 258 do TCU. Observa-se que a empresa vencedora da licitação apresentou a CCU.
Adicionalmente, no caso do MA 738/2014, o edital não contempla adequadamente todas as informações exigidas pelos arts. 40 e 47 da Lei 8.666/1993, haja vista que não consta no edital critério de reajuste e de atualização financeira (constam apenas na minuta do contrato – cláusula terceira, parágrafo décimo, e cláusula quarta, que é anexa ao edital) , não constam limites para pagamento de instalação e mobilização e não constam as condições de recebimento do objeto da licitação (consta apenas na minuta do contrato – cláusula décima segunda, que é anexa ao edital) .
Esclarecimentos dos responsáveis: a aquisição e instalação da pele de vidro e das placas de ACM na fachada constituiriam em serviço especializado, da mesma forma que os elevadores, por exemplo. Já a reforma interna do prédio [poderia ser executada por] uma construtora e por isso foi, desde sempre, tratada separadamente. Após o início do processo da reforma (MA 738/214) , decidiu-se alterar o projeto, pois aquilo que estava sendo licitado não traria ganhos qualitativos aos setores administrativos que seriam instalados. Foi apresentada uma proposta de termo aditivo, a qual foi rejeitada por questões jurídicas. Em decorrência, optou-se por celebrar um aditivo visando aos serviços de infraestrutura das instalações elétricas, lógicas, hidráulicas e sanitárias e por contemplar os serviços de acabamento (piso, forros, divisórias, pinturas, conectores elétricos e de informática e etc.) em outro contrato a ser firmado por meio de licitação (MA 872/2016 – Contrato 51/2017) . 
Foi informado que não era possível a apresentação das CCU ante a ausência de treinamento no sistema informatizado de orçamentação recém-adquirido pelo TRT/11, em razão da ausência de uma base de preços de insumos no TRT/11 e pela dificuldade de realização manual dos cálculos necessários. Foi informado ainda que os preços, sempre que possível, foram retirados do Sinapi.
Conclusão da equipe de auditoria: o responsável admite as falhas em decorrência da falta de planejamento adequado por parte do TRT/11. O encaminhamento deve ser a ciência ao gestor, a fim de que adote medida administrativa para evitar a repetição dessa falha em outros processos. As demais informações encontram-se na matriz de achados em anexo.
Achado (Questão 1) : Ausência de projeto executivo.
Situação encontrada: não consta projeto executivo no MA 738/2014.
Esclarecimentos dos responsáveis: entende-se que o projeto básico era suficiente para a licitação e para a execução dos serviços. Embora não constem do processo, as plantas com as alterações ‘internas propostas pela Seção de Engenharia e acatadas’ pela Administração do TRT (Memorando 097/2015) foram enviadas ao Corpo de Bombeiros para aprovação (Processo 324/09 CBM) e ao IMPLURB para aprovação. Esse projeto foi o balizador do Contrato2/2015 (MA 738/2014) e do Contrato 51/2017 (MA 872/2016) .
Conclusão da equipe de auditoria: o responsável admite a falha e informa a existência de plantas de engenharia mais detalhadas, as quais teriam sido encaminhadas a outros órgãos públicos, mas não foram apresentadas à equipe de auditoria. O encaminhamento deve ser a ciência ao gestor, a fim de que adote medida administrativa para evitar a repetição dessa falha em outros processos. As demais informações encontram-se na matriz de achados em anexo.
Questão 2: O procedimento licitatório foi regular?
As modalidades de licitação realizadas foram de concorrência no caso do MA 738/2014 (Contrato2/2015) e do MA 872/2016 (Contrato 51/2017) e de pregão eletrônico no caso do MA 1230/2013 (Contrato 12/2014) . A modalidade de licitação está adequada considerando-se os objetos e valores contratados.
Foi dada publicidade às licitações e foram cumpridos os prazos mínimos para divulgação antes da realização da licitação.
O autor do projeto básico não participou da licitação.
Os critérios adotados para a habilitação e julgamento das propostas foram objetivos.
Os critérios adotados na fase de habilitação não restringiram a competitividade.
Os critérios de aceitabilidade dos preços unitário e global foram claramente definidos nos editais das licitações.
Em relação ao MA 872/2016, os critérios de reajuste e atualização financeira constantes do Contrato 51/2017 são os mesmos previstos no edital. No caso do MA 738/2014, os critérios de reajuste e de atualização financeira foram definidos apenas no contrato. No MA 1230/2013 a licitação foi realizada na modalidade de pregão eletrônico, que é normatizado pela Lei 10.520/2002 e pelo Decreto 5.450/2005, e a Lei 8.666/1993 é aplicável apenas subsidiariamente, nos termos do art. 9º da Lei 10.520/2002. Informa-se que no MA 1230/2013 os critérios de reajuste e de atualização financeira foram definidos apenas no Contrato 12/2014. A falha relativa à ausência no edital dos critérios de reajuste e de atualização financeira já consta na Questão de Auditoria 1. Ante a ausência no edital, não é aplicável o procedimento de comparar os critérios previstos no edital com os constantes do contrato.
O critério de medição adotado nos três processos é compatível com o objeto real contratado (m, m², m³, kg, un/mês, etc.) .
Não foram encontradas coincidências de erros, valores ou formatação na proposta e demais documentos entregues pelas licitantes nos três processos.
Verificou-se que os projetos básicos do MA 738/2014 e do MA 872/2016 previam prazo de 180 dias para a conclusão das obras, e que o termo de referência no MA 1230/2013 previa o prazo de 365 dias para a conclusão da obra. Contudo, em todos os casos a execução das obras ocorreu em prazo superior, tendo sido celebrados aditivos de prorrogação de prazo. Tal situação será analisada na Questão de Auditoria 3.
O tipo de licitação escolhido (menor preço) está de acordo com as características do objeto contratado.
Os critérios de habilitação técnica constantes nos três editais possuem garantias mínimas para o cumprimento dos respectivos contratos.
Em síntese, o processo licitatório foi regular, não restando achado de auditoria nessa questão.
Questão 3: A formalização do contrato atendeu aos preceitos legais e sua execução foi adequada?
Os Contratos2/2015, 12/2014 e 51/2017 foram devidamente formalizados contendo as cláusulas essenciais elencadas nos arts. 54 e 55 da Lei 8.666/93 e as garantias previstas no art. 56 [da mesma lei].
Os três contratos sofreram aditivos qualitativos, quantitativos ou de prazo. As justificativas constam no processo administrativo e são compatíveis com o objeto inicialmente licitado. Não há indícios de jogo de planilha (acréscimo de sobrepreço ou supressão de subpreço) .
Os boletins de medição são compatíveis com os pagamentos realizados e referem-se a serviços contratuais, embora os serviços iniciais tenham sido substancialmente alterados em [face] de excessiva alteração do projeto básico. Os pagamentos foram efetuados diretamente à pessoa jurídica contratada. Em nenhum contrato houve sub-rogação ou subcontratação.
A fiscalização mostrou-se efetiva para todos os contratos, por meio de servidores engenheiros ou arquitetos lotados no órgão. Entende-se que foi atendido o art. 67 da Lei 8.666/1993, que estabelece que a execução do contrato deverá ser acompanhada e fiscalizada por um representante da Administração especialmente designado, haja vista que foi emitida em 9/1/2015 a Ordem de Serviço de Gestão e Fiscalização 07/2015 – DLC/SC, designando dois servidores.
Os aditivos de prorrogação de prazo não se caracterizaram por falha ou demora injustificada por parte das empresas contratadas. Em geral, o atraso deu-se por excessiva alteração do projeto básico por parte do próprio TRT/11, demostrando a fragilidade do projeto básico.
No Contrato 12/2014, para o fornecimento e instalação de pele de vidro e placas de painel de alumínio composto (ACM) , houve descompasso excessivo na execução, pois foi assinado em 19/2/2014, porém seu objeto foi executado entre outubro e dezembro de 2015. Nesse período, ficou à espera das condições estruturais para o recebimento do ‘envelopamento’. Portanto, o planejamento inadequado das etapas da execução deu causa ao descompasso, que inclusive deu azo para um pedido de reequilíbrio econômico financeiro, acatado pelo TRT/11 [em vista] de o preço restar defasado. Além disso, o cronograma físico inicial da obra foi reconfigurado em função das constantes modificações do projeto básico.
Na vistoria in loco ficou demonstrado que os serviços foram executados consoante o projeto básico e suas alterações, contratos e normas técnicas.
Houve o cumprimento das exigências legais da esfera municipal necessárias à execução da obra. A Prefeitura Municipal de Manaus, por meio do Instituto de Ordem Social e Planejamento Urbano (Implurb) , emitiu em 6/10/2014 a Certidão de Autorização de Reforma 37662014, válida por seis meses, tendo a última renovação (5ª renovação) sido efetivada em 8/1/2018 por mais seis meses.
Houve a regular prestação de garantia na contratação da obra e o seu valor foi suficiente.
Foi constatado, durante a execução do Contrato2/2015, o pagamento de 100% da parcela ‘administração local’, enquanto o total dos serviços concluídos era de 36,03%. A ‘administração local’ foi concebida para abranger engenheiro civil, mestre de obra e posteriormente acrescentado almoxarife. Esses serviços foram aditivados por meio do Sexto Termo Aditivo. Conforme informado pelo responsável, o atraso na obra foi devido a problemas oriundos do próprio TRT/11, como as demoras na desocupação da área da Seção de Gráfica, da Seção de Engenharia e da Secretaria de Coordenação Financeira. Estando hoje a obra concluída e entregue e sem que se possa atribuir responsabilidade pelo atraso à contratada, a falha está sanada.
Em relação ao valor [da remuneração] do Almoxarife, consta no processo administrativo que determinado funcionário da contratada, apesar de estar registrado como assistente administrativo, na verdade exercia a função de almoxarife, o que foi acatado pela direção. Nesse contexto, resta caracterizada falha formal e sanada.
Verificou-se que todos os termos aditivos que constam no processo MA 738/2014 encontram-se assinados.
A obra foi recebida, finalizada, em 15/8/2018, conforme consta no MA 872/2016 (Contrato 51/217) .
Achado (Questão 3) : Inexistência de termo de recebimento provisório da obra e termo de apostilamento de reajuste
Situação encontrada: nos Contratos 2/2015 e 12/2014 não houve termo circunstanciado de recebimento provisório da obra. Porém, o termo de recebimento definitivo consta para todos, atestando a adequação do objeto. Não houve termo de apostilamento do reajuste ao Contrato 2/2015.
Esclarecimentos dos responsáveis: instado a manifestar-se por meio do Oficio 02Fiscalis17/2019, o responsável informa, em relação ao termo de recebimento provisório, que a fase final do contrato foi conturbada e não sabe explicar os motivos de ter emitido o termo definitivo sem que tivesse sido emitido o provisório. Em relação ao Contrato 2/2015, informa que consta o apostilamento.
Conclusão da equipe de auditoria: quanto ao termo de recebimento provisório o responsável admite a falha. Ao sopesar as informações, a emissão do termo definitivo pode ser considerada suficiente para evitar irregularidade grave. No entanto, mantem-se ressalva quanto à falta do termo de recebimento provisório.
Quanto ao termo de apostilamento, o documento apontado pelo responsável não atende ao requisito, pois trata de justificativas em relação a vários questionamentos. Contudo, trata-se de falha formal que pode ser relevada porque verificou-se que o TRT, atualmente, está [formalizando] termos em outros contratos.
O encaminhamento deve ser a ciência ao gestor, a fim de que adote medida administrativa para reforçar o acompanhamento das obras. As demais informações encontram-se na matriz de achados em anexo.
Achado (Questão 3) : Extrapolação do limite de aditivo de 50% sobre o valor inicial para obras de reforma.
Situação encontrada: o Contrato2/2015 foi aditivado em percentual acima de 50%, limite para obras de reformas estabelecido na lei de licitações. Adicionalmente, o art. 13 do Decreto 7.983/2013 estabelece que em casos de falha ou omissão de projeto, a alteração do valor está limitada a 10% do valor total do contrato inicial. Quanto a essa restrição, a Administração manteve o entendimento de que as alterações no projeto básico não caracterizaram falha ou omissão de projeto, e sim alterações em face aos requisitos novos de operação do órgão, somente detectados posteriormente à aprovação do projeto básico.
A caracterização de falha ou omissão de projeto de engenharia e arquitetura exige a constatação de procedimento técnico inadequado ou em desacordo às normas técnicas afins. Não é o caso encontrado. As alterações ocorreram devido a mudanças no programa de necessidades que ora partiam da alta direção do órgão, ora partiam de necessidades especiais de alguns setores, como o setor de informática, e não de erro técnico propriamente dito. Ademais, não constou, no termo contratual, cláusula de aceitação por parte da empresa contratada, conforme exige o art. 13 do Decreto 7.983/2013, o que impediria de fato a exigência por parte do TRT/11. Assim, adota-se o percentual de 50% como o máximo de aditivo, de acordo com o § 1º do art. 65 da Lei 8.666/1993.
Segundo o que consta no processo administrativo o percentual de acréscimo alcançou 63,31%. Foi calculado com base no valor inicial do contrato, sem a atualização devida, nos termos do § 1° do art. 65 da Lei 8.666/1993. Nos autos, é possível obter o índice de atualização do Sinapi, previsto na cláusula quarta do contrato principal, no valor de 9,01%. Aplicado ao valor original do contrato R$ 1.782.502,06 produz o valor atualizado R$ 1.943.105,50. A soma dos aditivos de valor alcançou R$ 1.201.931,50. Nesse cenário, forçoso admitir que a extrapolação do limite foi de 61,86% (R$ 1.201.931,50 / R$ 1.943.105,50) , valor ligeiramente menor do que o calculado pelo órgão.
Esclarecimento dos responsáveis: a rescisão seria mais gravosa para a Administração, com custos adicionais de contratação diante das mudanças no projeto básico que exigiram novos serviços não previstos inicialmente.
Conclusão da equipe de auditoria: embora a justificativa não tenha sido acompanhada de laudo técnico, as mudanças no projeto básico exigiram muitos novos serviços, o que impediu o término da obra somente com o referido contrato, de forma que a extrapolação do limite mostrou-se um meio de concretizar determinados serviços já iniciados a fim de preparar para uma nova licitação, a qual de fato ocorreu. O risco era maior para Administração em não terminar alguns serviços até que a nova contratada fosse escolhida mediante licitação. Pode-se relevar a irregularidade, considerando, ademais, que foi realizada nova licitação para o restante dos serviços.
Como a causa dessa extrapolação foi inerente ao frágil planejamento da obra, o encaminhamento deve ser a ciência ao gestor, a fim de que adote medida administrativa para reforçar o acompanhamento das obras. As demais informações encontram-se na matriz de achados em anexo.
Questão 4: Os preços dos serviços definidos no orçamento da obra são compatíveis com os valores de mercado?
O Contrato 2/2015 teve origem em licitação cujo projeto básico não conteve a composição de custo unitário dos serviços. Constou somente a planilha de quantitativos e preços unitários. Trata-se de falha que aumenta a fragilidade do projeto básico. A falta da composição de custo unitário no projeto básico dificulta a investigação sobre a adequação ao preço contratado, porém, a empresa contratada apresentou sua composição de custo unitário na proposta, o que acaba por permitir a averiguação do preço.
Por se tratar de reforma de prédio houve necessidade de serviços que não constam no sistema paradigma de preços que é o Sinapi. É natural que reforma predial para reaproveitamento ou modernização de instalações gere necessidade de serviços singulares que não fazem parte do rol de serviços comuns. Em que pese essa dificuldade, não se detectou preço inexequível, simbólico ou irrisório no orçamento inicial da obra nem na proposta vencedora.
O BDI em todos os contratos mostrou-se dentro da faixa aceitável para construção de edifícios (entre 20,34% a 25%) , de acordo com o Acórdão 2622/2013-TCU-Plenário. Os valores foram: 24,14% para o Contrato 12/2014, 22,80% para o Contrato2/2015 e 24,51% para o Contrato 51/2017. Não houve BDI diferenciado para itens de mero fornecimento de materiais e equipamentos.
Como em todos os contratos houve aditivo quantitativo e qualitativo foi necessário averiguar se os preços aditivados foram compatíveis com o preço inicial ou com o de mercado, respectivamente. Para os serviços aditivados existentes (aditivo quantitativo) o preço aditivado mostrou-se compatível com o preço incialmente contratado. Para os novos serviços (aditivo qualitativo) , a análise de preço demonstrou adequação ao preço de mercado. Não foi detectado preço diferente para um mesmo serviço nas diversas fases da obra.
Quanto à análise do preço contratado em comparação ao de mercado, fez-se a curva ABC dos três contratos, a fim de obter foco mais representativo. Da faixa A, selecionou-se somente aqueles que pudessem ser vistoriados ou mensurados de forma expedita durante a visita in loco. O objetivo foi analisar preço do serviço que pudesse ser verificado fisicamente, uma vez que a obra começou no início de 2015, já está completamente finalizada, e não seria producente, dado o transcurso do tempo, analisar preço e quantidade de serviço que não pode ser mensurado de forma expedita.
Seguindo essa seleção, e como a maioria dos serviços selecionados não constava integralmente no Sinapi, haja vista a já comentada característica de reforma do prédio, a pesquisa de preço elegeu o item mais representativo de cada serviço e pesquisou o preço atual diretamente na internet. Em sendo encontrado, aplicou-se a correção (deflação) pelo INCC até a data da proposta e acrescentou-se percentual estimado de frete de trinta por cento, chegando-se ao preço ajustado, sem BDI, para ser comparado ao efetivamente pago.
A análise revelou que os preços praticados são compatíveis aos de mercado, não havendo indício consistente de superfaturamento de preço.
Quanto ao quantitativo, fez-se a medição expedita e manual dos serviços in loco para comparar com o efetivamente pago. A análise revelou discrepâncias isoladas e em percentual insuficiente para caracterizar superfaturamento de quantidade.
Contrato2/2015 - Rego e Mendes Construções Ltda.
	descrição
	unid
	Item representativo
	contrato
	medido in loco
	diferença (R$) 
	subtotal pago (R$) 

				preço (R$) 
	qtde
	preço (R$) 
	qtde
		
	A
	B
	C
	E
	F
	G
	H
	I=E*F-G*H, se>0
	J

	estrutura metálica em aço estrutural
	kg 
	Aço
	6,83
	46.396,43
	9,21
Sinapi 73970/002
	46.212,00
	-
	393.441,76 

	termobrise BSM-335, constituído por chapas de alumínio (0,50mm de espessura) 
	 m2 
	termobrise
	 361,25
	232,00
	361,25
não foi possível pesquisar preço atual, repetido
	213,21
	6.789,33
	104.042,72 

	luminária de embutir em forro 4 lâmpadas fluorescentes tubulares de 14w, completa
	unid 
	luminária, lampada, reator 
	195,00 
	364,00
	187,38
Internet, ajustado
	364,00
	2.775,27 
	99.980,69 

	requadro fixo em chapa de placa cimentícia para fechamento de vãos de janelas.
	m2
	placa cimentícia 
	58,07
	400,14
	54,80
Internet, ajustado
	358,08
	3.614,65 
	85.830,03 

	13.179,25
	683.295,20

	1,93%
	25%

O valor final efetivamente pago por meio do Contrato 2/2015 foi R$ 2.736.556,72. Da tabela acima, extrai-se que foram analisados preço e quantidade de itens que somaram R$ 683.295,20 (25%) . Desses itens, encontrou-se diferença de R$ 13.179,25, o que representa 1,93% da amostra.
Considerando que o levantamento de preços no tempo atual está sujeito à parcela de erro não controlável em relação ao preço histórico, considerando, ademais, que pequena diferença em quantidade pode ocorrer em razão de perda aceitável, a diferença a maior de R$ 13.179,25 não é motivo suficiente, por ser módico o valor, para iniciar procedimento de cobrança, podendo ser relevada.
Contrato 51/2017 – Construtora Mercure Ltda.
	descrição
	unid
	item representativo
	contrato
	medido in loco
	diferença (R$) 
	subtotal pago (R$) 

				preço (R$) 
	qtde
	preço (R$) 
	qtde
		
	A
	B
	C
	E
	F
	G
	H
	I=E*F-G*H, se>0
	J

	piso vinílico em régua tipo clic
	m2
	régua tipo clic, material virgem. espessura 4.2mm
	99,04 
	1.885,93 
	122,76
internet, ajustado
	1.797,00 
	-
	256.373,31 

	pintura com tinta látex acrílica colorida em paredes, duas demãos. 
	m2
	tinta acrílica premium colorida
	22,38 
	6.399,32 
	24,04
internet, ajustado
	6.399,32 
	-
	100.213,36 

	piso em carpete sobre painel plystone
	m2
	carpete colorstone granito 5,5mm x 3,66m
	128,92 
	171,00 
	96,02
internet, ajustado
	164,77 
	6.224,80
	92.634,20 

	rodapé em poliestireno reciclado
	M
	rodapé em poliestireno espessura 16 mm
	44,93 
	1.370,91 
	45,46
internet, ajustado
	1.370,91 
	-
	91.878,37 

	piso granito preto são Gabriel
	m2
	granito preto são gabriel polido para piso e = 2 cm
	397,11 
	166,62 
	406,87
internet, ajustado
	166,62 
	-
	90.757,38 

	revestimento cerâmico para piso com placas tipo porcelanato de dimensões 100x100 cm
	m2
	porcelanato retificado natural 100 x 100 cm
	100,19 
	438,70 
	132,31
internet, ajustado
	438,80 
	-
	72.644,32 

	guarda-corpo com corrimão em tubo de aço inox 2 1/2" com travessas de 1 1/2"
	UM
	barra de apoio reta, em aço inox polido
	558,94 
	57,39 
	510,63
internet, ajustado
	83,00 
	-
	45.004,18 

	divisória em granito preto são gabriel com faces e bordas polidas, esp = 3cm
	m2
	granito preto são Gabriel
	386,20 
	48,52 
	406,87
internet, ajustado
	56,15 
	-
	38.810,34 

	forro acústico de fibra mineral removível
	m2
	placa forro acústico de fibra mineral 62,5x62,5 cm
	91,80 
	249,44 
	77,79
internet, ajustado
	249,44 
	3.495,45
	35.223,42

								9.720,25
	823.538,88

								1,18%
	36,71%

O valor final efetivamente pago por meio do Contrato 21/2017 foi R$ 2.243.294,56. Da tabela acima, extrai-se que foram analisados preço e quantidade de itens que somaram R$ 823.538,88 (36,71%) . Desses itens, encontrou-se diferença de R$ 9.720,25, o que representa 1,18% da amostra.
Tal qual no contrato anterior, trata-se de valor módico em relação ao total da amostra, não sendo plausível levar adiante eventual procedimento de cobrança, considerando as já descritas peculiaridades de consulta atual de preços e pequenas diferenças em quantidade.
Registra-se que na visita in loco encontrou-se no item ‘divisória em granito preto são gabriel com faces e bordas polidas, esp = 3cm’ a espessura real de 2cm, o que seria motivo para achado substancial (tratam-se das divisórias dos boxes dos banheiros) . Porém, o aprofundamento da análise revelou que o projeto básico foi realizado com pesquisa de preço de divisória de 2 cm. Portanto, o preço do projeto básico e da proposta vencedora, que foi menor, refere-se a 2 cm. Perguntado o porquê de constar 3 cm na descrição, não foi obtida resposta durante a visita. No entanto, como o preço de referência é para 2 cm, e considerando que na inspeção visual mostrou-se apta a divisória, considera-se que a questão se resume a erro na descrição.
Quanto ao Contrato 12/2014, o serviço mais representativo é o ‘fornecimento e instalação de pele de vidro’, representando 78% do valor pago. Quanto ao preço, foi contratado a R$ 1.446,10/m² em junho/2015, porém não foi possível estabelecer preço paradigma atual, em vista da dificuldade de consultar preço desse tipo de revestimento sem que haja verdadeira intenção em adquiri-lo. Porém, no processo administrativo do TRT constam consultas a três fornecedores à época que embasam o preço adotado no contrato. Portanto, não há evidência suficiente para suspeição sobre o preço desse item representativo. Em relação à quantidade, por meio de inspeção visual, medição expedita e levantamento em planta de arquitetura, pode-se considerar que a quantidade paga corresponde com o que foi efetivamente realizado.
Portanto, os preços dos serviços definidos no orçamento da obra e nos contratos são compatíveis com os valores de mercado e as quantidades pagas são compatíveis com o efetivamente realizado, não restando achado de auditoria nessa questão.
Terminado o relato das questões de auditoria, justifica-se aqui a não necessidade de envio prévio do relatório para comentários de gestores, considerando que não há achados de alta complexidade ou de grande impacto.
Conclusão
O trabalho de inspeção alcançou três contratos que albergaram toda a obra de reforma do prédio da sede administrativa do Tribunal Regional do Trabalho da 11ª Região/AM e RR. O valor final da reforma alcançou R$ 6.393.026,67. A obra foi iniciada em janeiro de 2015 e finalizada em agosto de 2018. O valor unitário do metro quadrado alcançou R$ 1.729,24 / m².
As questões de auditoria são aqui respondidas.
Para a questão 1: há projeto básico/executivo adequado para a licitação/execução da obra? Não. A obra objeto da representação autuada no presente TC Processo 021.190/2016-0 é a obra relativa ao Contrato2/2015 (MA 738/2014) . O projeto básico constante do MA 738/2014 não abrangeu toda a obra de reforma executada, estando ausentes as composições de custo unitário (CCU) , e no edital da licitação estão ausentes o critério de reajuste e de atualização financeira, as condições de recebimento do objeto da licitação e os limites para pagamento de instalação e mobilização. Também não consta registro de projeto executivo anterior ou durante a execução da obra. O encaminhamento deve ser a ciência ao gestor, a fim de que adote medida administrativa para evitar a repetição dessa falha em outros processos.
Para a questão 2: o procedimento licitatório foi regular? Sim.
Questão 3: a formalização do contrato atendeu aos preceitos legais e sua execução foi adequada? Não. Nos Contratos 2/2015 e 12/2014 não houve termo circunstanciado de recebimento provisório da obra, embora o termo de recebimento definitivo conste para todos. No Contrato 2/2015 houve extrapolação do limite de aditivo de 50% sobre o valor inicial para obras de reforma, chegando a 61,86%. Há motivação nos autos administrativo para a extrapolação. O encaminhamento deve ser a ciência ao gestor, a fim de que adote medida administrativa para reforçar o acompanhamento das obras.
Questão 4: os preços dos serviços definidos no orçamento da obra são compatíveis com os valores de mercado? Sim.
Entre os benefícios estimados desta fiscalização pode-se mencionar a manutenção da expectativa de controle e a melhoria de controles internos para evitar que falhas semelhantes se repitam.
Esta inspeção visou a produzir informação que subsidie a análise de mérito deste processo de representação. De acordo com as conclusões acima, não se confirmaram irregularidades graves, apenas falhas de menor potencial que estão sendo objeto de ciência ao gestor. Desta forma, deve-se propor considerar esta representação parcialmente procedente.
Proposta de encaminhamento
Ante todo o exposto, submetem-se os autos à consideração superior, propondo:
a) conhecer da presente representação, por preencher os requisitos de admissibilidade previstos nos arts. 235 e 237, inciso VII, do Regimento Interno deste Tribunal, para, no mérito, considerá-la parcialmente procedente;
b) dar ciência ao Tribunal Regional do Trabalho da 11ª Região/AM e RR de que:
b.1) no processo MA 738/2014, em que consta a Concorrência Pública 02/2014 para contratação das obras para reforma e adaptação das instalações da sede administrativa do TRT/11, ocorreram as seguintes falhas: i) o projeto básico não abrange toda a obra; ii) não constam as composições de custo unitário como anexo do projeto básico; iii) ausência no edital de licitação dos critérios de reajuste e dos critérios de atualização financeira, o que afronta o disposto no art. 6º, inciso IX, 40, incisos XI e XIV, alínea ‘c’, todos da Lei 8.666/1993, e o disposto na Súmula 258 do TCU;
b.2) no processo MA 738/2014, no qual consta a Concorrência Pública 02/2014 para contratação das obras para reforma e adaptação das instalações do edifício da Administração do TRT/11, ocorreu a ausência de projeto executivo, o que afronta o disposto no art. 7º, inciso II, da Lei 8.666/1993;
b.3) no Contrato2/2015, que tem por objeto a execução de obras para reforma e adaptação das instalações do edifício da Administração do TRT/11, ocorreu extrapolação do limite de 50% do valor inicial, chegando a 61,86%, o que afronta o art. 65, §1º, da Lei 8.666/1993;
b.4) no Contrato 12/2014, cujo objeto era o fornecimento e instalação de pele de vidro e de placas de painéis de alumínio composto (ACM) para reforma e adaptação da fachada, e no Contrato2/2015, cujo objeto era a reforma e adaptação das instalações da sede administrativa do TRT/11, ocorreu a inexistência de termo circunstanciado de recebimento provisório da obra e a ausência de termo de apostilamento de reajuste, o que afronta o disposto no art. 73, inc. I, alínea ‘a’, e 65, § 8º, da Lei 8.666/1993, respectivamente;
c) encaminhar cópia da deliberação que vier a ser proferida ao Tribunal Regional do Trabalho da 11ª Região/AM e RR, esclarecendo que o conteúdo completo do relatório e voto podem ser obtidos no endereço www.tcu.gov.br/acordaos;
d) encerrar o presente processo, com fundamento no art. 169, inciso V, do Regimento Interno do TCU.
	É o Relatório.

não há.

Não atuou.

REPRESENTAÇÃO. 	CONTRATOS PARA REFORMA DE PRÉDIO PÚBLICO. AUSÊNCIA DE ACHADOS DE ALTA COMPLEXIDADE OU DE GRANDE IMPACTO. CIÊNCIA À ADMINISTRAÇÃO SOBRE IMPROPRIEDADES NOS PROJETOS BÁSICO E EXECUTIVO, NOS EDITAIS DE LICITAÇÃO E NA GESTÃO DOS CONTRATOS. ENCERRAMENTO.

REPRESENTAÇÃO (REPR)

Secretaria do TCU no Estado do Amazonas - SEC/AM.

Tratam os autos de Representação formulada pela então Secretaria de Controle Externo no Estado do Amazonas – Secex/AM, com base no disposto pelo art. 237, inciso VI, do Regimento Interno do TCU, sobre a reforma do prédio que abriga o serviço administrativo do Tribunal Regional do Trabalho da 11ª Região (TRT/11) . 
2.	A reforma em questão foi objeto de três processos administrativos distintos:
a) processo MA 1230/2013, cujo objeto era o fornecimento e instalação de pele de vidro e de placas de painéis de alumínio composto (ACM) para reforma e adaptação da fachada; por meio do Pregão Eletrônico 104/2013, foi celebrado o Contrato 12/2014, com valor final executado de R$ 1.413.175,39;
b) processo MA 738/2014, visando à estrutura para a instalação da pele de vidro e das placas ACM, troca de forro, substituição de divisórias em madeira por divisórias de gesso acartonado, reforma de sanitários e lavabos e pintura; mediante a Concorrência Pública 2/2014, foi celebrado o Contrato 2/2015, posteriormente aditivado com vistas a acréscimos e reduções nos serviços; seu valor final executado foi R$ 2.736.556,72;
c) processo MA 872/2016, destinado à troca de pisos e rodapés, revestimentos, pintura, sistemas de incêndio, forro e reforma de sanitários e áreas externas como calçamentos e jardineiras; por intermédio da Concorrência Pública 1/2017, foi celebrado o Contrato 51/2017, o qual, após termos aditivos, teve valor final executado de R$ 2.243.294,56.
3.	Mediante inspeção, a SEC/AM registrou os seguintes achados: 
a) no processo MA 1230/2013: ausência de termo de apostilamento de reajuste do Contrato 12/2014 e de termo recebimento provisório da obra, o que afronta o disposto nos arts. 65, § 8º, e 73, inciso I, alínea a, da Lei 8.666/1993, respectivamente;
b) no processo MA 738/2014:
b.1) incompletude do projeto básico, em inobservância do art. 6º, inciso IX, da Lei 8.666/1993; 
b.2) ausência de projeto executivo, o que vulnera o disposto no art. 7º, inciso II, da Lei 8.666/1993;
b.3) não elaboração das composições de custo unitário;
b.4) não inclusão, no edital da Concorrência Pública 2/2014, dos critérios de reajuste e dos critérios de atualização financeira, com ofensa ao art. 40, incisos XI e XIV, alínea c, da Lei 8.666/1993;
b.5) extrapolação do limite de aditivação do Contrato 2/2015, chegando-se a 61,86% do valor inicial, o que contraria o art. 65, § 1º, da Lei 8.666/1993;
b.6) ausência de termo circunstanciado de recebimento provisório da obra e de termo de apostilamento de reajuste do Contrato 12/2014, o que descumpre o art. 73, inciso I, alínea a, e 65, § 8º, da Lei 8.666/1993, respectivamente. 
4.	A obra foi iniciada em janeiro de 2015 e finalizada em agosto de 2018. O valor final da reforma alcançou R$ 6.393.026,67, ao preço unitário de R$ 1.729,24/m².
5.	Conforme consta dos registros de inspeção transcritos no Relatório precedente, as falhas acima indicadas, no contexto da obra finalizada, não resultaram em indicativo de dano ao erário, razão pela qual tenho por adequada a proposta de dar ciência ao órgão, a fim de que se evitem ocorrências semelhantes em futuras contratações, sem prejuízo das observações seguintes. 
6.	No tocante ao projeto básico, não vislumbro irregularidade na existência de um documento específico para cada etapa da obra, haja vista tratar-se de objetos independentes, fato reconhecido pela própria Unidade Técnica ao considerar cabível não só o parcelamento dos serviços necessários à reforma do prédio, mas também a existência de licitações distintas para cada uma delas. 
7.	Ao meu ver, houve falha no planejamento da obra, uma vez que as necessidades da administração foram sucessivamente redefinidas ao longo do tempo, dando azo a paralisações e termos contratuais aditivos, mas não na existência de três projetos básicos distintos.
8. 	É correto afirmar que o projeto básico mostrou-se incompleto por ausência das composições de custo unitário. Todavia, essa falha não teve impacto material, pois, conforme anotado no Relatório de Inspeção, a empresa vencedora da licitação apresentou suas composições, permitindo que a Unidade Técnica aferisse a compatibilidade dos preços orçados e contratados com os de mercado, utilizando como paradigma, tanto quanto possível o sistema de preços Sinapi, exceto em relação aos serviços singulares. Com base na análise efetuada, declarou não haver indício de preço inexequível, simbólico ou irrisório.
9. 	No que diz respeito à extrapolação de limites para aditivação contratual, é relevante a informação da Unidade Instrutiva de que não há indicativos de jogo de planilha (acréscimo de sobrepreço ou supressão de subpreço) . A análise de preços permitiu verificar que, para os serviços aditivados existentes (aditivo quantitativo) , o preço aditivado mostrou-se compatível com o preço incialmente contratado e que, para os novos serviços (aditivo qualitativo) , os preços estavam adequados aos de mercado. Não foi detectado preço diferente para um mesmo serviço nas diversas fases da obra.
10.	Também não se cogita de pagamento indevido. Os boletins de medição são compatíveis com os pagamentos realizados e referem-se a serviços contratuais, embora os serviços iniciais tenham sido substancialmente alterados em face de excessiva alteração do projeto básico, devida a alterações do programa de necessidades, que ora partiam da alta direção do órgão, ora partiam de necessidades especiais de alguns setores. 
	Pelo exposto, voto por que seja adotado o Acórdão que ora submeto a este Colegiado. 
	TCU, Sala de Sessões, em 29 de maio de 2019.
MARCOS BEMQUERER COSTA
Relator